【裁判字號】    98,上易,1448
【裁判日期】    980930
【裁判案由】    侵占
【裁判全文】
臺灣高等法院刑事判決                98年度上易字第1448號
上  訴  人  臺灣板橋地方法院檢察署檢察官
被      告  丙○○
選任辯護人  楊仁聲律師
上列上訴人因被告侵占案件，不服臺灣板橋地方法院九十七年度
簡上字第七０四號，中華民國九十八年五月八日第一審判決（聲
請簡易判決處刑案號：臺灣板橋地方法院檢察署九十六年度偵字
第二七一二五號），提起上訴，本院判決如下：
    主  文
上訴駁回。
    理  由
一、本件聲請簡易判決處刑意旨略以：被告丙○○為受僱於址設
    臺北市○○區○○路一五０號五樓之七之中台資訊有限公司
    （下稱中台公司）之業務員，負責代表中台公司向廠商訂貨
    、領貨，為從事業務之人，竟意圖為自己不法所有，於民國
    九十六年六月十一日，領得臺灣亞銳士股份有限公司（下稱
    亞銳士公司）交付價值新臺幣（下同）三十三萬五千元之Ｈ
    Ｄ─ＳＴ0000000ＡＳ電腦零件一批（下稱本件電腦
    零件）後，即擅自將本件電腦零件販售予光華商場廠商，並
    將變賣所得侵占入己，因認被告丙○○涉犯刑法第三百三十
    六條第二項之業務侵占罪嫌云云。
二、按犯罪事實應依證據認定之，無證據不得認定犯罪事實；不
    能證明被告犯罪者，應諭知無罪之判決。刑事訴訟法第一百
    五十四條第二項及第三百零一條第一項，分別定有明文。次
    按認定不利於被告之事實，需依積極證據，苟積極證據不足
    為不利於被告事實之認定時，即應為有利於被告之認定，更
    不必有何有利之證據；如未能發現相當證據，或證據不足以
    證明，自不能以推測或擬制之方法，以為裁判基礎；此所謂
    認定犯罪事實之積極證據，係指適合於被告犯罪事實之認定
    之積極證據而言，雖不以直接證據為限，間接證據亦包括在
    內；然而無論直接或間接證據，其為訴訟上之證明，須於通
    常一般之人均不致有所懷疑，而得確信其為真實之程度者，
    始得據為有罪之認定，倘其證明尚未達到此一程度，而有合
    理之懷疑存在時，致使無從形成有罪之確信，根據「罪證有
    疑、利於被告」之證據法則，即不得遽為不利被告之認定（
    最高法院三十年上字第八一六號、二十九年上字第三一０五
    號、四十年台上字第八十六號及七十六年台上字第四九八六
    號判例意旨參照）。至告訴人之指訴，係以使被告受刑事訴
    追為目的，是以告訴人之指訴為證據方法，除其指訴須無瑕
    疵，且應有查與事實相符之佐證，始得資為判決之基礎，亦
    經最高法院著有五十二年台上字第一三００號及六十一年台
    上字第三０九九號判例可資參照。而所謂無瑕疵，係指告訴
    人所為不利被告之陳述，與社會上一般生活經驗或卷存其他
    客觀事實並無矛盾而言；另所謂就其他方面調查認與事實相
    符，非僅以所援用之旁證足以證明被害結果為已足，尤須綜
    合一切積極佐證，除認定被告確為加害人之可能外，在推理
    上無從另為其他合理原因之假設，有一不合於此，即不能以
    告訴人之陳述作為論斷之證據。復按刑法上之侵占罪，須持
    有人變易其原來之持有意思而為不法所有之意思，始能成立
    ，如僅將持有物延不交還，或有其他原因致一時未能交還，
    既缺乏主觀要件，即難遽以該罪相繩，最高法院著有六十八
    年台上字第三一四六號判例，可資參照。
三、本件檢察官認被告丙○○涉有前揭侵占犯行，無非以被告丙○○自承有領得本件電腦零件且將之出售予光華商場客戶，
    及中台公司登記負責人乙○○之指述、乙○○配偶即中台公
    司職員丁○○與亞銳士公司之員工曾惠民之證述，復有亞銳
    士公司出貨單一紙在卷可憑等，資為論據。惟訊據被告丙○○固坦承有於九十六年六月十一日以中台公司名義向亞銳士
    公司訂貨購入本件電腦零件，嗣將本件電腦零件出售予光華
    商場之廠商等情，然堅決否認有何業務侵占之犯行，辯稱：
    我是中台公司實際負責人，我在九十五年九月間獨資五十萬
    元向中台公司的前負責人陳建文接手，再找我以前任職於建
    達國際股份有限公司（下稱建達國際公司）的同事丁○○借
    用他太太乙○○的名義作為掛名的負責人，因為中台公司主
    要往來的廠商即係建達國際公司及亞銳士公司，而我以前都
    曾經在上開二家公司任職，當時怕別人會有一些想法，比較
    不方便，所以才會借用乙○○的名義作為掛名負責人，九十
    六年六月十一日我從亞銳士公司領得三十三萬五千元的本件
    電腦零件出售予光華商場的客戶後，得款約三十五萬元是用
    以清償中台公司積欠建達國際公司的貨款，因為建達的貨款
    先到期，我並沒有將款項侵為己有等語。
四、經查：
（一）中台公司之實際負責人係被告丙○○，乙○○僅是掛名負
      責人，被告丙○○係丁○○之朋友，丁○○係受被告丙○○之委託才由其太太乙○○擔任名義上中台公司之負責人
      ，被告丙○○係中台公司業務實際上之負責人，乙○○僅
      是掛名負責人，並沒有出資，過戶予乙○○僅是當掛名負
      責人，實際負責人確係被告丙○○之事實，此據證人丁○○於臺灣臺北地方法院民事庭清償債務案件（該院九十六
      年度訴字第八一三二號）及本院民事庭清償債務案件（本
      院九十七年度上字第一六三號）多次證述在卷（詳臺灣板
      橋地方法院九十七年度簡上字第七０四號卷第五頁至第六
      頁稱：「．．．但是中台公司的負責人為原告之子丙○○
      ，我是乙○○的丈夫，丙○○是我的朋友，我是受丙○○
      的委託由我太太擔任中台公司的負責人。．．因為原告之
      子（即丙○○）為被告公司的業務實際負責人」、「我們
      主張丙○○是實際負責人。」等語、同卷第八頁稱：「我
      太太是掛名負責人，沒有出錢，中台公司原來是被上訴人
      兒子丙○○朋友開的，後來過戶我太太當掛名負責人，實
      際負責人是丙○○」等語），核與被告丙○○所辯情節相
      符，參以證人丁○○於偵查中已結證稱：中台公司貨款支
      付帳戶都由被告丙○○在處理，乙○○沒有實際參與，中
      台公司訂貨不用乙○○同意，客戶要貨都由被告丙○○接
      洽，被告知道後就自行與客戶下單再領貨交客戶，自行收
      款、付款，貨款由被告丙○○一人處理，乙○○未參與公
      司經營，乙○○僅是掛名負責人等語（詳臺灣板橋地方法
      院檢察署九十六年度偵字第二七一二五號卷第五頁至第六
      頁），及證人乙○○於偵查中稱：中台公司的訂貨流程都
      由被告丙○○出面接洽及領取貨物等節（詳臺灣板橋地方
      法院檢察署九十六年度他字第六三六０號卷第九頁）、證
      人曾惠民於偵查中結證稱：我跟中台公司往來都是跟被告
      丙○○接觸，也是由被告負責訂貨、領貨、付款等情（詳
      臺灣板橋地方法院檢察署九十六年度偵字第二七一二五號
      卷第六頁至第七頁），足見證人乙○○、證人丁○○於偵
      查中所稱被告丙○○係中台公司業務員而不是公司實際負
      責人乙節，應非事實。
（二）被告丙○○向亞銳士公司於九十六年六月十一日訂購領得
      本件電腦零件後，須至九十六年七月三十一日始須給付貨
      款，然建達國際公司之貨款日期先到，中台公司有於九十
      六年七月二日清償建達國際公司一百八十一萬元，另中台
      公司復於九十六年七月二十六日清償二百九十萬元予建達
      國際公司，其中一百八十一萬元係被告丙○○在九十六年
      七月二日清償後再出具本票擔保中台公司積欠建達國際公
      司其他貨款，故九十六年七月二十六日乃由被告丙○○之
      父親前往建達國際公司清償等事實，此有前揭亞銳士公司
      九十六年六月十一日出貨單在卷可稽（詳臺灣板橋地方法
      院檢察署九十六年度他字第六三六０號卷第三頁，載請款
      日：九十六年七月三十一日），復據證人即建達國際公司
      員工甲○○於本院結證稱：上開一百八十一萬元及二百九
      十萬元款項確實在九十六年七月二日及九十六年七月二十
      六日支付，其中二百九十萬元貨款係被告丙○○之父親到
      建達國際公司清償等語（詳本院九十八年九月二十三日審
      判筆錄第五頁），並有證人甲○○當庭所呈之九十六年六
      月間建達國際公司付款資料、建達國際公司九十七年十二
      月二十五日陳報狀、建達國際公司九十六年七月二十五日
      出具予被告丙○○之抵押權債務清償證明書與二百九十萬
      元支票（詳臺灣板橋地方法院九十七年度簡上字第七０四
      號卷第五六頁）及被告丙○○於九十六年七月二日出具予
      建達國際公司之本票附卷足參，參以丁○○於原審證稱：
      上開款項不是乙○○也不是丁○○所清償等節（詳臺灣板
      橋地方法院九十七年度簡上字第七０四號卷第一０九頁）
      ，足證被告丙○○所辯將亞銳士公司領得之貨物出售後，
      係用以先抵償建達國際公司之貨款債務等各節應為真實，
      可以採信，顯見被告丙○○於九十六年七月二日、二十六
      日，確實為中台公司清償高達四百七十一萬元之欠款，倘
      被告丙○○於九十六年六月十一日存有侵占中台公司貨品
      或款項之不法意圖，自無再積極償還中台公司於九十六年
      七月間陸續到期所欠債務之理，由此已得堪認被告丙○○
      所辯顯非無稽。
五、綜上所述，本件尚難遽認被告丙○○有何公訴意旨所旨之業
    務侵占犯行，復查無其他積極證據足使本院形成被告丙○○
    之有罪確信心證，則本件即屬不能證明被告丙○○犯罪，揆
    諸前開法條規定及判例意旨，應諭知被告無罪之判決。原審
    簡易庭未察，遽對被告丙○○論罪科刑，尚非允洽，嗣經被
    告丙○○上訴後，由合議庭依通常程序將原處刑撤銷，諭知
    無罪，尚無不合。檢察官上訴意旨以：證人即中台公司會計
    戊○○已證述乙○○在九十六年七月時有直接拿薪水給伊，
    所以乙○○非但是中台公司登記負責人，也是中台公司實際
    負責人，而被告丙○○未經中台公司實際負責人乙○○之同
    意，即擅自將向亞銳士公司領得的貨物出售予光華商場廠商
    ，即屬侵占無訛，又被告丙○○縱有為中台公司於九十六年
    七月三十一日前清償高達百萬元以上之欠款，然此已為被告
    丙○○侵占行為以後，無法佐證被告丙○○無不法所有之意
    圖，似有本末倒置之嫌，指摘原判決不當，提起上訴。然證
    人戊○○係乙○○之表妹介紹前往中台公司擔任會計，其於
    原審係證稱：薪水每月直接由中台公司戶頭轉帳予至其帳戶
    內，僅在中台公司倒閉後，最後一次薪水在九十六年七月間
    由乙○○交付現金等語（詳臺灣板橋地方法院九十七年度簡
    上字第七０四號卷第一０六頁背面至第一０七頁背面），則
    戊○○既係因乙○○表妹之故始前往中台公司任職，在中台
    公司倒閉後，乙○○為保障其表妹引介之人可獲得薪資而交
    付現金，自無從以此即推論乙○○即係實際上之中台公司負
    責人，況依證人戊○○於原審已結證稱：從來沒有看過乙○○有參與中台公司的營運等情（詳臺灣板橋地方法院九十七
    年度簡上字第七０四號卷第一０七頁背面），益徵無法以乙○○於公司倒閉後最後一次以現金交付戊○○薪水，即認乙○○係中台公司實際負責人；又檢察官上訴書亦認被告丙○○於九十六年七月間替中台公司清償上百萬元債務，核與起
    訴意旨載明被告丙○○於九十六年六月十一日領得本件電腦
    零件後，再出售予光華商場之廠商時間相近，參以被告丙○○所稱係將出售得款用以償還建達國際公司之欠款，如被告
    丙○○果有侵占之意圖，又何必在相近之時間侵占貨款後再
    用清償建達國際公司之高額貨款？綜上所述，原審以公訴人
    所提出證據，尚難證明被告丙○○有上開業務侵占犯行。此
    外，又查無其他積極證據足資證明被告丙○○有公訴人所認
    業務侵占之罪嫌，而為被告丙○○無罪之諭知，經核尚無不
    當，檢察官上訴仍執陳詞，認被告丙○○有上開業務侵占犯
    行為無理由，應予駁回。
據上論斷，應依刑事訴訟法第三百六十八條，判決如主文。
本案經檢察官吳春麗到庭執行職務。
中    華    民    國    98    年    9     月    30    日
                  刑事第十八庭審判長法  官  吳鴻章
                                    法  官  周政達
                                    法  官  曾淑華
以上正本證明與原本無異。
不得上訴。
                                    書記官  王增華
中    華    民    國    98    年    9     月    30    日


司法院資訊處製作；財團法人民間司法改革基金會備份。
